臺灣彰化地方法院民事裁定
110年度聲字第67號
聲  請  人  王史民    住○○市○○區○○路00號7樓之3    代  理
  人  王瑞慶    住彰化縣花壇鄉北口村口庄街000巷00

相  對  人  祭祀公業王三規堂
            祭祀公業王三槐堂
特別代理人  張瑋妤律師 
上列聲請人聲請選任相對人祭祀公業王三規堂、祭祀公業王三槐
堂之特別代理人事件，本院裁定如下：
    主  文
選任張瑋妤律師於相對人祭祀公業王三規堂、祭祀公業王三槐堂
對無權占用及侵害其財產者提起訴訟時，為相對人之特別代理人
。
    理  由
一、聲請意旨略以：祭祀公業王三規堂及祭祀公業王三槐堂（下
    合稱系爭公業）之管理人相繼死亡，致無管理人代為訴訟行
    為，經聲請人之代理人王瑞章進行調查之結果，案外人洪毓
    潔、王世裕不法占用祭祀公業王三規堂之土地，並收取租金
    ；案外人王資生不法侵害祭祀公業王三槐堂之土地；曾任管
    理人王茂盛之子孫即案外人王遙賓、王世澤、王資生、王世
    裕等6人（其餘人等姓名未據聲請人陳報）侵占、背信、變
    賣祀產，而持續侵害系爭公業，爰聲請選任系爭祭祀公業之
    特別代理人，以保障公業權利等語。
二、有權利能力者，有當事人能力；非法人之團體，設有代表人
    或管理人者，有當事人能力，民事訴訟法第40條第1、3項定
    有明文。又無訴訟能力人有為訴訟之必要，而無法定代理人
    或法定代理人不能行代理權者，其親屬或利害關係人，得聲
    請受訴法院之審判長，選任特別代理人；本法關於法定代理
    之規定，於法人之代表人、第40條第3項之代表人或管理人
    、第4項機關之代表人及依法令得為訴訟上行為之代理人準
    用之，民事訴訟法第51條第2項、第52條分別定有明文。又
    祭祀公業條例於民國97年7月1日施行後，祭祀公業未依該條
    例第21條、第22條規定向主管機關登記為祭祀公業法人者，
    仍不失為非法人團體，而有當事人能力（最高法院97年度台
    上字第2070號裁定意旨、97年度第2次民事庭會議參照）。
    是以，在現行法下，祭祀公業如尚未辦理登記為祭祀公業法
    人者，應屬非法人團體，有當事人能力，若其無管理人，或
    管理人因故不能履行職務，致其訴訟能力有所欠缺 時，自
    得依前揭規定，聲請法院為該祭祀公業選任特別代理人。 
三、經查：
(一)系爭公業未經辦理法人登記，屬非法人團體，且現無管理人
    ，且名下土地尚未經主管機關依祭祀公業條例第51條規定代
    為標售予他人，仍為各該筆土地之所有權人，有土地登記謄
    本可參（見本院卷第141至143頁），則聲請人主張系爭公業
    有對侵占祀產者或非法處分祀產者，採取法律救濟之必要，
    即非無據，是聲請人聲請選任特別或代理人，即無不合。
(二)本件聲請人主張系爭公業有多件遭第三人無權占用土地及變
    賣祀產等事件，可見系爭公業與第三人間法律關係複雜，宜
    由具備相當專業法律智識者，始足處理本件事務。聲請人亦
    具狀表示同意選任律師為特別代理人（見本院卷第79頁）。
    經本院依聲請人自臺中律師公會願任特別代理人之會員名冊
    成員中指定數名人選，詢問張瑋妤律師之意願後，其表明有
    意願擔任特別代理人。又張瑋妤律師具有法律專業，其專長
    含民事訴訟，故認由其擔任系爭公業之特別代理人，應足以
    維護系爭公業之法律上權益，爰依前揭規定，選任張瑋妤律
    師為系爭公業對無權占用及侵害其財產者提起訴訟時，為系
    爭公業之特別代理人。
四、依民事訴訟法第51條第2 項，裁定如主文。  
中　　華　　民　　國　　111 　年　　8 　　月　　12　　日
                  民事第三庭    法　官　鍾孟容
以上正本係照原本作成。
如不服本裁定應於送達後10日內向本院提出抗告狀。
中　　華　　民　　國　　111 　年　　8 　　月　　12　　日
                                書記官　張茂盛